最高法院刑事判決　　　　　　九十六年度台上字第三三七一號
上　訴　人　甲○○
選　　　任
辯　護　人　黃國堂律師
上列上訴人因偽造有價證券等罪案件，不服台灣高等法院中華民
國九十三年九月二十四日第二審判決（九十二年度上訴字第七二
六號，起訴案號：台灣板橋地方法院檢察署八十八年度偵字第二
三九五號），提起上訴，本院判決如下：
    主  文
原判決關於偽造、變造有價證券部分均撤銷，發回台灣高等法院。
其他上訴駁回。
    理  由
一、發回（即偽造、變造有價證券）部分：
本件原判決認定上訴人甲○○於民國八十年間，基於重利犯意，
乘簡朝文需款急迫之際，借款新台幣（下同）二百萬元予簡朝文
，並約定每一萬元日息一百五十元，即月利率百分之四十五，而
取得與原本顯不相當之重利（此重利部分因不得上訴第三審，經
本院駁回其上訴，詳如後述理由二）。簡朝文有時還利息，有時
還本金，嗣因無力支付重利，致使利息滾入本金，迄八十一年間
本利合計積欠上訴人四百五十萬元。簡朝文因不堪重利負擔，乃
央求親友乙○○代為清償，余某乃於八十一年七月十五日，以其
所有坐落苗栗縣頭份鎮○○段山下小段第三００、三０四號土地
，設定最高限額九百六十萬元抵押權予上訴人，並簽發未載發票
日、到期日，與當時本利總和四百五十萬元相同面額之本票乙紙
（票號ＴＨＮ0000000號），以為擔保。嗣再就上開土地
設定俗稱「二胎」之第二順位抵押權，將所貸八百萬元，全數用
以清償當時本利總和已高達八百萬元之債款，並於八十一年八月
四日塗銷上開抵押權登記，詎上訴人受領八百萬元後，竟未返還
上開本票，且意圖供行使之用，自收受該本票後至八十四年四月
三十日間某日，在上開本票發票日欄內偽蓋「８１、１１、３０
」之數字印，而偽造該本票後，並基於概括犯意，先於八十四年
三、四月間，持該偽造本票，向台灣新竹地方法院聲請強制執行
，而予行使，致法院陷於錯誤，於同年四月三十日以八十四年度
票字第八三一號民事裁定准予強制執行，上訴人又於同年五月三
十日持該偽造本票及准許強制執行之民事裁定，向同院以八十四
年度執字第二三０三號清償票款事件，聲請查封乙○○所有上開
地號及同上小段第二三地號土地，而連續行使該偽造本票。嗣上
訴人與乙○○、簡朝文三方於同年八月二十一日達成協議，書立
和解書，由簡朝文另出具合計四百五十萬元之支票，上訴人則撤
回執行，惟上訴人仍未依約返還上開偽造之本票，復意圖供行使
之用，於八十四、八十五年間某日，在上開本票到期日欄填載「
84、9 、25」之方式，予以變造，並將之交予劉文俊，由劉某於
八十五年間持向台灣新竹地方法院聲請本票准許強制執行，經該
院於同年九月三十日以八十六年度票字第二六三八號准予強制執
行等情。因而撤銷第一審關於變造有價證券部分科刑之判決，改
判依數罪併罰之例，論處上訴人連續意圖供行使之用，而偽造有
價證券及意圖供行使之用，而變造有價證券二罪刑。固均非無見
。
惟查：(一)、依原判決認定之事實，上訴人係向乙○○收受余某所
簽發，未載發票日及到期日，面額四百五十萬元本票後，至八十
四年四月三十日間某日，意圖供行使之用，在該本票發票日期欄
內偽蓋「８１、１１、３０」之數字印，而予偽造。嗣再基於概
括犯意，先於八十四年三、四月間持該本票向台灣新竹地方法院
聲請准予強制執行，再於同年五月三十日持該本票及准許強制執
行裁定，向同院聲請執行查封余某所有土地等情。並未認定上訴
人有基於概括犯意之連續偽造有價證券行為，其論罪理由亦說明
上訴人先後持該偽造本票聲請法院准予強制執行及聲請執行，均
係犯「行使」偽造有價證券罪，其犯罪時間相近，顯係基於概括
犯意所為，為連續犯；上訴人「行使」偽造有價證券犯行，為偽
造之高度行為所吸收，不另論罪。然其判決主文欄則載以「甲○
○『連續』意圖供行使之用，而偽造有價證券」，即與上開事實
認定及理由之論敘不相一致，而有判決理由矛盾之違法。(二)、原
判決理由係以上訴人之選任辯護人雖辯稱乙○○於偵查中已坦承
系爭本票上到期日係其所填載無誤，但此項供詞已經余某於第一
審否認，渠嗣於原審審理時且稱伊意思係該本票金額、日期係伊
所寫，日期不是伊寫的等語，因認不能以余某於偵查中單次承認
，即為有利上訴人之認定，而將渠選任辯護人所為上開辯詞，予
以摒棄不採。然觀諸乙○○於八十六年十一月十四日偵查中經檢
察官提示上開系爭本票時，已坦承該紙本票係渠所簽發，其上八
十四年九月二十五日到期日亦係渠所填載，但八十一年十一月三
十日條戳非其所蓋，渠嗣於八十八年八月二十五日偵查中經檢察
官再次提示該本票時，亦稱伊印象中確有填寫本票上之日期，係
與金額一起填載等語（見三一七三號偵卷第一九六頁、二三九五
號偵卷第二十三頁背面）。似徵渠對該系爭本票上之到期日係渠
所填載乙節，非祇一次坦認屬實，且渠第一次坦承之說詞，頗為
明確，似無聽錯檢察官問話情形。原審未就余某上開偵查中不祇
一次坦認之供詞，詳酌審認，乃於判決理由內徒以上開情由，遽
將上訴人之選任辯護人所為有利之辯詞，摒棄不採，已嫌速斷，
且其論斷理由與上開卷證不相符合，亦有證據上理由矛盾之違誤
。(三)、九十二年一月十四日修正通過，同年九月一日施行之刑事
訴訟法第一百五十八條之三規定，證人、鑑定人依法應具結而未
具結者，其證言或鑑定意見不得作為證據。而告訴人之指訴雖係
以使被告受刑事訴追為目的，但非本法第三條所稱之「當事人」
，乃當事人以外之第三人，除依同法第二百七十一條之一規定到
庭單純陳述意見時，毋庸具結外，如就與待證事實有重要關係之
親身知覺、體驗事實陳述時，即居於證人之地位，依上開增訂公
布之規定，自應依同法第一百八十六條第一項規定命其具結，使
告訴人知悉其有據實陳述之義務，以擔保其證言之真實性，該供
述證據始具證據能力，如未踐行人證之法定調查程序，應不得作
為證據。原判決於理由內係以告訴人乙○○於原審之指訴，資為
認定上訴人確有本件偽造、變造有價證券犯罪論據之一。然余某
於九十三年二月二十四日、同年九月十日原審準備程序及審理期
日先後到庭既係就上訴人被訴及渠親身經歷事實而為陳述，自具
有證人性質，且其依法並無不能具結情事，原審未依上開規定踐
行人證之調查程序，命其具結，其證言應無證據能力（見原審卷
第一八一、三六五頁），乃原審竟採為科刑判決之基礎，自屬違
背證據法則。以上，或係上訴意旨所指摘，或為本院得依職權調
查之事項，應認原判決關於偽造、變造有價證券部分，均有撤銷
發回更審之原因。
二、駁回（即重利）部分：
按刑事訴訟法第三百七十六條所列各罪之案件，經第二審判決者
，不得上訴於第三審法院，法有明文。本件上訴人涉嫌重利罪部
分，原審認第一審論處上訴人刑法第三百四十四條重利罪刑之判
決，為無不合，予以維持，駁回上訴人該部分之第二審上訴，核
屬刑事訴訟法第三百七十六條第一款所定不得上訴第三審之案件
，上訴人竟復一併提起上訴，顯為法所不許，該部分上訴為不合
法，應予駁回。
據上論結，應依刑事訴訟法第三百九十七條、第四百零一條、第
三百九十五條前段，判決如主文。
中　　華　　民　　國　九十六　年　　六　　月　二十八　日
                      最高法院刑事第七庭
                          審判長法官  張　淳　淙
                                法官  劉　介　民
                                法官  張　春　福
                                法官  洪　昌　宏
                                法官  蔡　彩　貞
      本件正本證明與原本無異
                                      書  記  官
中　　華　　民　　國　九十六　年　　七　　月　　三　　日
                                                z
